最高法院民事判決　　　　　　九十四年度台上字第一五九三號
　　上　訴　人　鎰鋼企業有限公司
　　法定代理人　吳太雄
　　訴訟代理人　林玉芬律師
　　上　訴　人　捷亞海運承攬運送有限公司
　　法定代理人　李重輝
　　訴訟代理人　程學文律師
上列當事人間請求損害賠償事件，兩造對於中華民國九十二年七
月十五日台灣高等法院第二審判決（九十一年度海商上字第五號
），各自提起上訴，本院判決如下：
    主  文
原判決除假執行部分外廢棄，發回台灣高等法院。
    理  由
本件上訴人鎰鋼企業有限公司（下稱鎰鋼公司）主張：伊於民國
八十九年十一月間與對造上訴人捷亞海運承攬運送有限公司（下
稱捷亞公司）訂立運送契約，約定伊將馬口鐵二批重量各一二六
九九六公斤、八四０三０公斤，託交捷亞公司分別自台灣基隆港
及高雄港經香港運往大陸福建省馬尾港，於同年月二十日前應運
抵該目的港，由受貨人福建省機械設備進出口公司（下稱福建公
司）受領。捷亞公司收取上開貨物後交由訴外人華宏海運股份有
限公司（下稱華宏公司）運送，華宏公司復將之交由訴外人華夏
貨運有限公司（下稱華夏公司）運送。詎系爭貨物運抵馬尾港後
，華夏公司竟以華宏公司積欠其運費未償為由予以留置，嗣因積
欠海關保管費，而遭拍賣，不能交付福建公司受領，伊因而賠償
福建公司另行購買馬口鐵所受之損害美金三萬一千四百四十五元
一角。系爭貨物於目的地之價值為美金九萬六千八百四十七元六
角，伊或福建公司所受損害共計新台幣（下同）四百十八萬二千
三百六十九元，依債務不履行及侵權行為法則，捷亞公司應負賠
償之責，福建公司並已將其對捷亞公司之權利讓與伊等情。求為
命捷亞公司如數給付及加付法定遲延利息之判決（未繫屬本院部
分不予贅述）。
捷亞公司則以：鎰鋼公司並非系爭貨物運送之託運人，亦未持有
載貨證券，系爭貨物係遭華夏公司依法行使留置權，伊並無過失
，鎰鋼公司不得向伊請求賠償損害；縱認伊應負損害賠償責任，
亦僅限於就系爭貨物之價額即美金六萬二千八百九十元二角負其
責任等語，資為抗辯。
原審以：鎰鋼公司就其主張，系爭貨物係由捷亞公司承攬運送，
捷亞公司將之交由華宏公司運送，華宏公司復交由華夏公司運送
，系爭貨物運抵後，華夏公司以華宏公司積欠其運費未償為由予
以留置，嗣因積欠海關保管費，而遭拍賣，未能交付受貨人福建
公司等情，已據提出載貨證券、傳真函、買賣合約書、發票等件
為證，並為捷亞公司所不爭，自屬真實。系爭貨物係由鎰鋼公司
委託證人劉淑青代理其與捷亞公司簽訂運送契約，業經該證人證
述綦詳，且系爭載貨證券係由捷亞公司簽發，載明託運人為鎰鋼
公司，受貨人為福建公司，足證兩造間確有運送契約存在。系爭
貨物已遭拍賣，確定不能交付受貨人福建公司提領，捷亞公司自
應負債務不履行之損害賠償責任。福建公司請求交付系爭貨物時
，原應交還載貨證券，惟系爭載貨證券並未交付予該公司，仍由
華夏公司持有，為兩造所不爭，該載貨證券並載明系爭貨物運送
為「電放交貨」（EXPRESS RELEASE ），「無須交還載貨證券原
本」（ORIGINAL B/L NOT REQUIRED ）等語，福建公司自無須交
付載貨證券，即可提貨。鎰鋼公司與福建公司就系爭貨物所訂買
賣契約附有C.I.F.條款，依國際貿易慣例，系爭貨物於裝船越過
船舷後，福建公司即應承擔貨物之危險，系爭貨物遭扣押拍賣，
福建公司依上開國際貿易慣例，自得請求捷亞公司賠償損害。福
建公司已將其損害賠償請求權讓與鎰鋼公司，有權利移轉證書可
稽，鎰鋼公司並已通知捷亞公司，其請求捷亞公司賠償系爭貨物
喪失所生之損害，尚非無據。按運送物有喪失、毀損或遲到者，
其損害賠償額，應依其應交付時目的地之價值計算之，民法第六
百三十八條第一項定有明文。此項規定，依海商法第五條之規定
，於海上運送亦有適用。鎰鋼公司主張系爭貨物在目的地之市價
為每公噸人民幣三千八百元至四千一百元之間，雖據提出大陸地
區福州市和興公司、興樹公司及巨鋼公司之陳報書為證，惟上開
陳報書係私文書，且無購貨憑證，復為捷亞公司所否認，不足採
信。捷亞公司抗辯應以系爭貨物之買賣價額即發票價格為損害賠
償額，尚非無據。系爭貨物之發票價格為美金六萬二千八百九十
元二角，按約定最後交貨日即八十九年十一月二十日之匯率美金
一元兌換新台幣三二．四四二元計算，其賠償額計為新台幣二百
零四萬零二百八十四元。另鎰鋼公司主張：因捷亞公司未依約於
八十九年十一月二十日前將系爭貨物交付福建公司，致福建公司
向伊索賠其向第三人高價購買馬口鐵之損失美金三萬一千四百四
十五元一角云云，雖據提出福建公司所具索賠函及聲明書為證，
惟福建公司並未提出其向第三人購買馬口鐵之買賣合約或購貨憑
證，參以上開聲明書所載，福建公司於八十九年十二月二十三日
另向鎰鋼公司購買二一一．九五五公噸之馬口鐵一批，與系爭貨
物之重量大約相同，距系爭貨物應交付日期僅一個月餘，其是否
須另向他人以高價購買馬口鐵，尚非無疑。且鎰鋼公司賠付福建
公司美金三萬一千四百四十五元一角，恰為系爭貨物買賣價格之
二分之一，與情理有違。鎰鋼公司不能舉證證明其確有賠付福建
公司上開損害金額，其請求捷亞公司賠償此部分損害，難認有據
。從而，鎰鋼公司請求捷亞公司給付伊二百零四萬零二百八十四
元，及加付法定遲延利息，洵屬正當，應予准許。超過上開請求
部分，尚屬無據，不應准許。爰就第一審所為鎰鋼公司勝訴部分
之判決，一部予以廢棄，改判駁回其訴，一部予以維持，駁回捷
亞公司之其餘上訴，及維持第一審所為鎰鋼公司敗訴部分之判決
，駁回其附帶上訴。
按買賣契約所附C.I.F.條款，係指在買賣價金中包含貨物之裝船
費（cost）、保險費（insurance）、運費（freight）之一種貿
易條件，僅於契約當事人間有其效力；至於買受人（即受貨人）
與運送人間之法律關係，應依運送契約或載貨證券之記載定之，
買受人尚無從逕依該C.I.F.條款向運送人主張權利。原審認系爭
貨物之受貨人福建公司就系爭貨物喪失所致之損害，得依C.I.F.
條款之國際貿易慣例向捷亞公司請求賠償，已有未合。次查原審
以福建公司已將其損害賠償請求權讓與鎰鋼公司，爰就第一審所
為鎰鋼公司勝訴部分之判決，一部予以維持。惟查福建公司係大
陸地區法人，捷亞公司係台灣地區法人，原審就本件未依台灣地
區與大陸地區人民關係條例之規定確定其應適用之準據法，遽依
台灣地區之法律為裁判，並有可議。又縱認本件應適用台灣地區
之法律，依民法第六百三十八條第一項之規定，運送物有喪失、
毀損或遲到者，其損害賠償額，應依其應交付時目的地之價值計
算之。原審就系爭貨物應交付時目的地之價值究為若干？未予調
查審認，遽以系爭貨物之買賣發票所載價格作為計算損害賠償額
之依據，亦嫌疏略。末按認定事實應憑證據，不能僅憑臆測判斷
事實之真偽。鎰鋼公司主張：因捷亞公司未依約於八十九年十一
月二十日前將系爭貨物交付福建公司，致福建公司向伊索賠等語
，已據提出捷亞公司不爭執其為真正之索賠函及聲明書為證（見
第一審卷一五、二二五、二五二頁），原審徒以福建公司未提出
其向第三人購買馬口鐵之買賣合約或購貨憑證，及其於一個月後
另向鎰鋼公司購買與系爭貨物重量大約相同之馬口鐵，暨鎰鋼公
司賠付予福建公司之金額恰為系爭貨物買賣價金之二分之一，即
認鎰鋼公司此項主張為不可採，不無率斷。兩造上訴論旨，各自
指摘原判決於其不利部分為違背法令，求予廢棄，均非無理由。
據上論結，本件兩造上訴均有理由。依民事訴訟法第四百七十七
條第一項、第四百七十八條第二項，判決如主文。
中　　華　　民　　國　九十四　年　　八　　月　二十五　日
                      最高法院民事第一庭
                          審判長法官  林　奇　福
                                法官  陳　國　禎
                                法官  李　彥　文
                                法官  顏　南　全
                                法官  吳　麗　女
      本件正本證明與原本無異
                                      書  記  官
中　　華　　民　　國　九十四　年　　九　　月　　九　　日
                                                 Ｒ
